臺灣屏東地方法院民事裁定　　　　　 100年度消債更字第53號
聲　請　人
即 債 務人　林香蓮
上列當事人聲請消費者債務清理事件，本院裁定如下：
    主  文
債務人林香蓮自中華民國一百年九月三十日上午十時起開始更生
程序。
命司法事務官開始本件更生程序。
    理  由
一、按債務人不能清償債務或有不能清償之虞者，得依消費者債
    務清理條例（下稱消債條例）所定更生或清算程序，清理其
    債務；債務人對於金融機構因消費借貸、自用住宅借款、信
    用卡或現金卡契約而負債務，在聲請更生或清算前，應提出
    債權人清冊，以書面向最大債權金融機構請求協商債務清償
    方案，並表明共同協商之意旨，消債條例第3 條、第151 條
    第1 項定有明文。次按債務人與金融機構協商成立者，不得
    聲請更生或清算，但因不可歸責於己之事由，致履行顯有重
    大困難者，不在此限，消債條例第151 條第5 項亦有明文。
    依消債條例之立法意旨，債務清償方案成立後，債務人即應
    按其條件履行；嗣後如有情事變更，在清償期間收入或收益
    不如預期，致該方案履行困難或履行不能，因不可歸責於己
    ，始能聲請更生或清算，以避免債務人任意毀諾已成立之協
    商，濫用更生或清算之債務清理程序，是債務人若於消債條
    例施行前曾依辦理消費金融案件無擔保債務協商機制而與各
    銀行成立協商者，自僅得於其就該協商確有該當不可歸責於
    己之事由致履行顯有重大困難之情形後，法院始須再審究其
    現是否有不能清償債務或有不能清償之虞等情事及其他必要
    條件，以決定該債務人是否得依更生或清算程序以清理其債
    務。基此，債務人與金融機構成立前置協商方案，債務人如
    有不可歸責於己之事由，致難以按協商方案履行之情事，亦
    應同上開規定之意旨，審酌更生之聲請是否適法。所謂不可
    歸責於己之事由，原則上係指客觀上聲請人有收支狀況之變
    動，諸如物價上漲、家屬患病等導致支出增加，或因意外、
    病痛無法工作、僱用之公司倒閉或裁員、減薪等以致收入減
    少等情。
二、本件聲請意旨略以：聲請人因陷入財務困境，對金融機構因
    消費借貸所負之債務計達新臺幣（下同）1,424,854 元，有
    不能清償債務情事，於民國98年12月30日向最大債權銀行即
    華南商業銀行股份有限公司（下稱華南銀行）申請前置協商
    ，約定二階段之清償方案，第一階段即自99年1 月10日為首
    期繳款日、分72期、利率0 ％，每月償還5,000 元之債務清
    償方案，第二階段則視債務人還款情形重行擬定還款條件。
    詎聲請人雖正常履約繳款，惟因前置協商時，最大債權銀行
    並未告知聲請人關於資產管理公司之債務未能併同協商一事
    ，故聲請人自100 年8 月起除按協商條件清償外，另遭萬榮
    行銷股份有限公司及新光行銷公司每月強制扣薪三分之一約
    7,321 元，已無法負擔父親之扶養費用及自身生活必要費用
    之支出，實有不可歸責於己致無法履行協商方案之事由，且
    聲請人之無擔保或無優先權之債務總額未逾1,200 萬元，復
    未經法院裁定開始清算程序或宣告破產，爰依法聲請更生等
    語。
三、聲請人自陳於潮南加油站有限公司任職加油員，每月收入約
    2 萬元，扣除每月約9,657 元之伙食費、交通費等必要生活
    費用及2,000 元扶養費，得按協商方案履行每月5,000 元之
    清償條件履行，惟自100 年8 月起經前開資產管理公司向法
    院聲請強制執行，每月業遭強制扣薪三分一約7,321 元，已
    無法維持自身生活，實因不可歸責於己致無法履行協商方案
    ，而有不能清償之虞之情事，經查：
(一)、聲請人前因積欠土地銀行等金融機構債務，而於98年12月30
    日向最大債權銀行即土地銀行申請前置協商，就當時欠款1,
    369,537 元達成分期還款協議，約定二階段之清償方案，第
    一階段即自99年1 月10日為首期繳款日、分72期、利率0 ％
    ，每月償還5,000 元之債務清償方案，迄今均未毀諾，有華
    南銀行民事陳報狀、前置協商機制協議書在卷可憑（見消債
    更卷第30頁至第32頁），聲請人業已踐行前置協商程序，堪
    予認定。又聲請人雖未毀諾，惟據其自陳於清償期間之收入
    ，業經資產管理公司向法院聲請強制執行扣薪三分一及扣除
    必要生活費用後，已無從按原協商條件清償，致該協商方案
    履行不能，按前開論述，聲請人向本院聲請更生，堪認合法
    。
(二)、據聲請人陳稱99年1月至4月任職金獅湖企業股份有限公司頂
    鋒加油站，薪資總額為88,180元，平均每月薪資為22,045元
    ，自99年5月間任職潮南加油站有限公司，薪資所得總額為1
    53,282元，7 個月之平均薪資為21,897元，有財政部臺灣省
    南區國稅局99年度綜合所得稅所得資料清單、勞工保險被保
    險人投保資料在卷（見消債更卷第59頁及第60頁），又自10
    0 年1 月至8 月之薪資所得共計197,793 元，平均每月薪資
    為24 ,724 元（計算式：〈22,377元＋22,857元＋32,181元
    ＋24,3 95 元＋23,751元＋26,292元＋23,160元＋22,780元
    〉÷8 個月＝24,724元），有存摺明細附卷可考，故聲請人
    每月可處分所得以21,963元為基準（計算式：〈88,180元＋
    153,282 元＋197,793 元〉÷20個月＝21,963元），應認可
    採。
(三)、次查，聲請人既已負債沈重，自不能與一般通常之人之生活
    水平同為要求，應依內政部100年7月1日公告100年度臺灣省
    每人每月最低生活費用（業已包含食、衣、住、行、育、樂
    等各項基本需求）10,244元為標準，此標準係參酌內政部社
    會司依社會救助法第4 條規定所制訂，權衡一般人最近一年
    每月平均消費，再以該數額60％計算。惟前開生活費用標準
    乃衡量得否申請低收入戶補助之資格，故聲請人最低生活費
    用部分，原則應以此為度，認列其必要支出，但尚須衡酌聲
    請人有無其他特殊必要費用，另予以採認。聲請人自陳每月
    必要支出費用為9,657 元，必係衡諸維持最低人性尊嚴之基
    本需求而願盡力撙節開銷，故以上開費用為最低生活費用之
    基準，尚屬可採。
(四)、按直系血親相互間，互負扶養之義務，又負扶養義務者有數
    人，而其親等同一時，應各依其經濟能力，分擔其義務，此
    為民法第1114條第1 款、第1115條第1 、3 項分別定有明文
    。聲請人雖陳稱每月有父親須待其扶養，並提出戶籍謄本為
    證（見消債更卷第75頁），然查其父林菊賢99年度尚有薪資
    所得136,100 元，且名下有三筆不動產，有財政部臺灣省南
    區國稅局99年度綜合所得資料清單及財政部臺灣省南區國稅
    局財產歸屬資料清單在卷可考，尚無不能維持生活之情事，
    故聲請人謂每月尚須支出扶養費2,000 元等語，應無可採，
    自不予列計。
四、聲請人目前累積之債務總額為1,424,854 元，每月平均薪資
    為21,963元，又自100 年9 月起業經萬榮行銷股份有限公司
    及新光行銷股份有限公司對第三人潮南加油站有限公司執行
    扣薪三分之一約7,321 元之事實，有100 年8 月26日臺灣屏
    東地方法院100 年度司執戊字第28483 號在卷可憑（見消債
    更卷第90頁），故聲請人於潮南加油站有限公司之薪資債權
    ，遭上開債權人執行扣薪每月薪資三分之一約7,321 元及支
    出每月必要生活費用9,657 元後，每月薪資僅餘4,985 元【
    計算式：（21,963元－21,963元×1/3 －9,657 元＝4,985
    元】，已無從繼續按期繳納每月5,000 元之協商款，實有不
    可歸責於己，致繼續履行協商顯有重大困難之情事存在，並
    衡諸積欠之上開債務及未能維持自身生活之還款方式，聲請
    人有不能清償債務之虞之事由，應屬可信。
五、綜上所述，本件聲請人除符合消債條例第151 條第5 項但書
    之要件外，復查無消債條例第6 條第3 項、第8 條或第46條
    各款所定駁回更生聲請之事由存在，則聲請人聲請更生應屬
    有據，應予准許，並依上開規定命司法事務官進行本件更生
    程序，爰裁定如主文。
六、依消債條例第11條第1 項、第45條第1 項、第16條第1 項，
    裁定如主文。
中    華    民    國   100    年    9     月    30    日
                  民事庭      法  官  陳怡先
上為正本係照原本作成
本件不得抗告
本裁定已於100年9月30日時公告。
中    華    民    國   100    年    9     月    30    日
                              書記官  鄭靜芳